臺北高等行政法院判決
                                       100年度簡字第20號
原      告　簡伯殷
被      告　行政院金融監督管理委員會
代　表　人　陳裕璋（主任委員）
上列當事人間證券交易法事件，原告不服行政院中華民國99年11
月10日院臺訴字第0990105776號訴願決定，提起行政訴訟，本院
判決如下：
　　主  文
訴願決定撤銷。
原告其餘之訴駁回。
訴訟費用由兩造各負擔二分之一。
　　事  實
一、事實概要：
    被告以原告為弘如洋生技股份有限公司（下稱弘如洋公司）
    負責人，該公司於民國（下同）97年5 月14日經董事會決議
    於新臺幣（下同）22億元內參與臺北○○○區○○段土地及
    建物之不動產開發案，惟遲至97年5 月21日始取得宏大不動
    產估價師聯合事務所（下稱宏大估價所）及麗業不動產估價
    師聯合事務所（下稱麗業估價所）之估價報告，並於97年5
    月27日始補正公告不動產估價師姓名及估價金額，違反公開
    發行公司取得或處分資產處理準則（下稱處理準則）第9 條
    第1 項規定，爰依證券交易法第36條之1 、第178 條第1 項
    第7 款、第179 條規定處以罰鍰24萬元。原告不服，提起訴
    願遭決定不受理，遂提起本件行政訴訟。
二、兩造聲明：
　　(一)原告聲明求為判決：1.訴願決定、原處分均撤銷。
                        2.訴訟費用由被告負擔。
　　(二)被告聲明求為判決：1.駁回原告之訴。
                        2.訴訟費用由原告負擔。
三、兩造之爭點：原告提起訴願是否逾期？被告以弘如洋公司未
    於97年5 月14日董事會決議前取得專業估價者出具之估價報
    告，及於97年5 月27日始補正公告不動產估價師姓名及估價
    金額，處該公司之負責人即原告罰鍰24萬元，是否適法？
　　(一)原告主張之理由：
      1.被告以弘如洋公司於97年5 月14日經董事會決議於22億
        元內參與臺北市○○區○○段土地及建物之不動產開發
        案，惟遲至97年5 月21日始取得宏大估價所及麗業估價
        所之估價報告，並於97年5 月27日始補正公告不動產估
        價師姓名及估價金額，核未符處理準則第9 條第1 項，
        有關應先取得專業估價者出具之估價報告之規定。原告
        係弘如洋公司為行為之負責人，違規行為縱非故意，亦
        有過失，依證券交易法第36條之1 、第178 條第1 項第
        7 款及第179 條規定，以99年5 月18日金管證發罰字第
        0990018600號裁處書處原告罰鍰24萬元。原告不服，提
        起訴願，遭行政院99年11月10日院臺訴字第0990105776
        號決定，以提起訴願之屆滿日期為99年6 月22日，惟原
        告遲至99年6 月23日始提起訴願，已逾法定不變期間為
        由，決定訴願不受理。
      2.程序方面：
        (1)按訴願之提起，應自行政處分達到或公告期滿之次日
          起30日內為之，為訴願法第14條第1 項所明定。再按
          行政程序法第72條第1 項前段規定：「送達，於應受
          送達人之住居所、事務所或營業所為之。」第73條第
          1 項規定：「於應送達處所不獲會晤應受送達人時，
          得將文書付與有辨別事理能力之同居人、受僱人或應
          送達處所之接收郵件人員。」
        (2)本件依訴願法核計之提起訴願期間自99年5 月22日起
          算，於99年6 月22日屆滿。原告於99年6 月22日委派
          新速快遞公司將訴願書送達被告，有接收郵件人員蓋
          具被告收文章戳之影本可稽（原證3 ），故99年6 月
          22日應已完成訴願提起之程序。被告以其次日轉交轄
          下證券期貨局之收文日期99年6 月23日為提起訴願之
          日期，顯非適法。故訴願不受理之決定，有不洽當之
          處，原告主張應仍受理本件訴願，方屬合法。
      3.實體方面：
        (1)原告主張詳如訴願書所述。
        (2)再者，處理準則第9 條規定取得不動產前須取得專業
          估價者之估價報告，並無具體明文要求或相關函釋釋
          明須於公司董事會決議前即須取得，亦無要求估價報
          告之形式要件。
        (3)重大不動產交易，議價期間耗時費日，如於董事會決
          議前即取得估價報告，亦難謂符合處理準則第9 條第
          1 項第4 款出具估價報告日期與契約成立日期不得逾
          3 個月之規定。
        (4)本件弘如洋公司於97年5 月14日召開董事會所進行決
          議亦僅授權董事長於總金額22億元（含稅）之上限金
          額內執行不動產交易案，尚未確定金額，嗣因該案產
          權複雜、議約困難，已予終止，並未成立契約。
        (5)訴願決定業已敘明：「．．．原處分機關以弘如洋公
          司董事會決議時未先取得2 家以上專業估價者估價報
          告，違反證券交易法．．．規定裁處訴願人罰鍰24萬
          元，認定事實及適用法律，容有待酌之處，應由原處
          分機關本於職權重行審查後另為通法之處理．．．」
          亦有支持原告主張理由之意，故被告就本件裁罰之認
          定事實及適用法律顯有失當。
      4.綜上所述，原告確係於法定不變期間內合法送達訴願書
        ，且其裁罰亦有違法之處，而不足維持，聲明求為撤銷
        訴願決定及原處分，應為有理由，為此請判決如聲明。
　　(二)被告主張之理由：
      1.程序部分：
        本件裁處書係於99年5 月21日送達原告，如自99年5 月
        22日起算，扣除在途期間2 日，應於同年6 月22日屆滿
        ；原告於99年6 月23日向被告提起訴願，依訴願法第14
        條及第77條規定，應為不受理之決定。因故提起撤銷訴
        訟以經合法訴願為要件，此觀上開行政訴訟法第4 條之
        規定即明，本件訴願逾法定期間，即非合法，其復提起
        撤銷訴訟，依行政訴訟法第107 條規定，自屬起訴不備
        其他要件，應以裁定駁回之。
      2.實體部分：
        (1)按處理準則第9 條第1 項規定：「公開發行公司取得
          或處分不動產．．．，交易金額達公司實收資本額百
          分之二十或三億元以上者，應先取得專業估價者出具
          之估價報告。」，及同準則第30條第1 項規定：「公
          開發行公司取得或處分資產，有下列情形者，應按性
          質依規定格式，於事實發生之日起二日內將相關資訊
          於被告指定網站辦理公告申報：．．．五．．．交易
          金額達實收資本額百分之二十或三億元以上者」。證
          券交易法第36條之1 規定：「公開發行公司取得或處
          分資產．．．其適用範圍、作業程序、應公告、申報
          及其他應遵行事項之處理準則，由主管機關定之」、
          同法第178 條第1 項第7 款規定：「有下列情事之一
          者，處新臺幣二十四萬元以上二百四十萬元以下罰鍰
          ：七、．．．或違反主管機關依第三十六條之一所定
          準則有關取得或處分資產．．．等重大財務業務行為
          之適用範圍、作業程序、應公告及申報之規定」、及
          同法第179 條規定：「法人違反本法之規定者，依本
          章各條之規定處罰其為行為之負責人」。
        (2)弘如洋公司為依證券交易法公開發行股票之公司，該
          公司於97年5 月14日經董事會決議於22億元內參與上
          開系爭不動產之開發（詳附證4），依處理準則第9條
          第1 項，其應於董事會決議前取具專業估價者之估價
          報告，惟查該公司遲至97年5 月21日始取得宏大估價
          所及麗業估價所之估價報告（被證5 ），並遲至97年
          5 月27日始辦理公告（被證6 ），顯已違反相關規定
          。
        (3)有關原告主張弘如洋公司在議約過程中，因與賣方柯
          陳幸佳對於該不動產買賣之條件歧見重大，難以達成
          合意，故未簽訂不動產買賣契約，自無「取得」不動
          產一節：
          依據處理準則第4 條第6 款規定：「事實發生日指
            交易簽約日、付款日、委託成交日．．．或董事會
            決議日或其他足資確定交易對象及交易金額之日等
            日期孰前者。」弘如洋公司於97年5 月14日經由董
            事會決議擬取得系爭不動產，雖未正式簽訂不動產
            買賣契約書，惟買賣雙方已草擬該契約（被證7）
            ，交易對象及金額甚為明確，惟該公司未依處理準
            則第9 條第1 項，應先取得專業估價者之估價報告
            ，原告之主張，尚無理由。
          次查該公司已於97年5 月9 日（被證8 ）委託宏大
            估價所及麗業估價所先進行不動產價格預估，相關
            調閱土地謄本及現場實勘作業均已進行，惟因作業
            時程因素，於董事會召開當日僅提出簡易之預估鑑
            價資料，並於97年5 月21日取得完整估價報告後，
            再於97年5 月27日補正公告不動產估價師姓名及估
            價金額。另依弘如洋公司97年5 月14日董事會議事
            錄內容，原告發言表示（被證4 ），已知悉應先取
            得估價報告，係因完整之鑑價資料尚未齊備，為爭
            取時效，待鑑價資料齊備後，再進行補正公告，爰
            該公司顯已違反處理準則第9 條第1 項之規定，甚
            為明確。
        (4)原告主張處理準則第9 條規定取得不動產前須取得專
          業估價者之估價報告，並無具體明文要求或相關函釋
          釋明須於董事會決議前即須取得，亦無要求估價報告
          之形式要件（指預估或暫定）一節：
          按處理準則第9 條規定，有關取得或處分不動產．
　　        ．．交易金額達公司實收資本額20% 或3 億元，應
            先取得專業估價者出具之估價報告。故除法令有明
            文規定為預估或暫定之報告外，即應為確定之報告
            ，甚為明確。
          次按公開發行公司重大決策之決議程序，係由公司
            董事會決議通過後由管理階層在授權範圍內與外界
            進行簽約相關事宜，若交易價格或條件未符合董事
            會決議範圍，契約則無法成立，是為確保公司與投
            資人之權益。故弘如洋公司之「取得或處分資產處
            理程序」第5 條業已規定（被證9 ），該公司除買
            賣附買回、賣回條件之債券及國內債券型基金外，
            取得資產價值達3 千萬元以上者，應先取得董事會
            核准。
        (5)原告主張有關系爭交易並未成立契約，被告逕以該公
          司董事會決議時未先取得2 家以上專業估價者之估價
          報告處以罰鍰，認定事實及適用法律有待酌之處一節
          ：
          依原告陳述表示，因作業時程因素，於董事會召開
            當日僅依估價者提出簡易之預估鑑價資料為依據，
            若如原告所稱「重大不動產交易，議價時間耗時費
            日」，以系爭標的交易金額高達22億元，該公司董
            事會若未事先取得正式估價報告前即依預估報告或
            未取得任何形式報告，即決議通過相關議案，致與
            嗣後取得正式估價報告之價格有所差異，則董事會
            先前之決策恐有損及公司與投資人之權益。
          另弘如洋公司雖未正式簽訂系爭不動產買賣契約，
            惟依處理準則第4 條第6 款規定：「事實發生日指
            交易簽約日、付款日、．．．或董事會決議日或其
            他足資確定交易對象及交易金額之日等日期孰前者
            。」該公司於97年5 月14日經董事會決議於22億元
            內參與上開系爭不動產之開發，交易金額及對象均
            明確，依規定應即辦理公告申報，且依公告申報之
            規定格式須填寫專業估價者事務所及估價金額，故
            該公司於97年5 月14日公告時即應同時刊載專業估
            價者之鑑價金額，以達資訊公開，俾利投資人評估
            其交易價格之合理性。況依處理準則第31條規定，
            公開發行公司依同準則第30條規定公告申報後，如
            嗣後有變更、終止或解除情事，應於事實發生之日
            起2 日內將相關資訊再辦理更正公告，爰原告不得
            以未成立契約為由拒絕其應辦理公告申報之事項。
        (6)鑑於公開發行公司取得或處分重大資產之重大決策，
          為使交易價格之合理性有所依據，公司未正式取得估
          價報告前，董事會如逕行決議授權管理階層執行相關
          議案，顯未盡善良管理人之責任，且本裁罰案係鑑於
          公開發行公司財務、業務資訊係投資人決策參考之重
          要依據，而資訊揭露目的即為確保公司決策之重要資
          訊，能即時有效傳達予投資大眾，俾期交易市場秩序
          之穩定及投資人權益之維護，股票公開發行公司不得
          以任何理由延遲或拒絕辦理應公告申報事項，與契約
          有無正式成立無涉，故原告違反證券交易法第36條之
          1 及處理準則第9條第1項之規定，被告依證券交易法
          第178 條第1 項第7 款及第179 條規定處以原告罰鍰
          洵屬有據。
    理  由
一、本件原告對於被告99年5 月18日金管證發罰字第0990018600
    號函處罰鍰24萬元不服請求撤銷；爭訟之數額在40萬元以下
    ，依99年5 月1 日施行之行政訴訟法第229 條第1 項規定，
    應依簡易訴訟程序進行之，先予敘明。
二、「公開發行公司取得或處分資產、從事衍生性商品交易、資
    金貸與他人、為他人背書或提供保證及揭露財務預測資訊等
    重大財務業務行為，其適用範圍、作業程序、應公告、申報
    及其他應遵行事項之處理準則，由主管機關定之。」、「有
    下列情事之一者，處新臺幣二十四萬元以上二百四十萬元以
    下罰鍰：．．．違反主管機關依第三十六條之一所定準則有
    關取得或處分資產、從事衍生性商品交易、資金貸與他人、
    為他人背書或提供保證及揭露財務預測資訊等重大財務業務
    行為之適用範圍、作業程序、應公告及申報之規定。」、「
    法人違反本法之規定者，依本章各條之規定處罰其為行為之
    負責人。」為行為時證券交易法第36條之1 、第178 條第1
    項第7 款、第179 條所明定。「本準則依證券交易法（以下
    簡稱本法）第36條之1 規定訂定之。」、「公開發行公司取
    得或處分不動產或其他固定資產，除與政府機構交易、自地
    委建、租地委建，或取得、處分供營業使用之機器設備外，
    交易金額達公司實收資本額百分之二十或新臺幣三億元以上
    者，應先取得專業估價者出具之估價報告，並符合下列規定
    ：．．．四、契約成立日前估價者，出具報告日期與契約成
    立日期不得逾三個月。但如其適用同一期公告現值且未逾六
    個月者，得由原專業估價者出具意見書。」、「公開發行公
    司取得或處分資產，有下列情形者，應按性質依規定格式，
    於事實發生之日起二日內將相關資訊於本會指定網站辦理公
    告申報：．．．五、除前四款以外之資產交易或金融機構處
    分債權，其交易金額達公司實收資本額百分之二十或新臺幣
    三億元以上者。．．．」分別為公開發行公司取得或處分資
    產處理準則第1 條、第9 條第1 項第4 款、第30條第1 項第
    5 款明文。
三、被告以原告為弘如洋公司負責人，該公司97年5 月14日經董
    事會決議於22億元內參與系爭不動產開發案，惟遲至97年5
    月21日始取得宏大估價所及麗業估價所之估價報告，並於97
    年5 月27日始補正公告不動產估價師姓名及估價金額，處原
    告罰鍰24萬元，原告不服，提起訴願遭決定駁回。
四、原告循序起訴意旨略以：原告提起訴願未逾期。次以處理準
    則第9 條並無明文或相關函釋要求須於公司董事會決議前即
    須取得鑑價報告及形式。如於董事會決議前即取得估價報告
    ，亦難謂符合處理準則第9 條第1 項第4 款。97年5 月14日
    董事會決議僅授權董事長於22億元之上限金額內執行不動產
    交易案，尚未確定金額。嗣後並未成立契約等語。
五、本件兩造之爭點為：原告提起訴願是否逾期？訴願機關以原
    告提起訴願逾期為由，自程序上為不受理決定，是否適法？
    被告以弘如洋公司未於97年5 月14日董事會決議前取得專業
    估價者出具之估價報告，及於97年5 月27日始補正公告不動
    產估價師姓名及估價金額，處該公司之負責人即原告罰鍰24
    萬元，是否適法？
    (一)按「訴願之提起，應自行政處分達到或公告期滿之次日起
      30日內為之。」「訴願之提起，以原行政處分機關或受理
      訴願機關收受訴願書之日期為準。」「訴願事件有下列各
      款情形之一者，應為不受理之決定：．．．二、提起訴願
      逾法定期間或未於第57條但書所定期間內補送訴願書者。
      」訴願法第14條第1 項、第3 項及第77條第2 款分別定有
      明文。
    (二)經查，原處分係於99年5 月21日送達原告，自99年5 月22
      日起算，扣除在途期間2 日，應於99年6 月22日屆滿。被
      告主張原告於99年6 月23日始向被告提起訴願，無非係以
      原告所提訴願書上之被告收文條碼及蓋有「99.6.23 」戳
      章為憑（訴願卷第2 頁）；惟原告主張其於99年6 月22日
      即委請新速快遞公司，並於同日將訴願書送達被告，業據
      其提出蓋有被告機關99年6 月22日收文戳章之寄送單據影
      本為證（本院卷第15頁），經核並無違誤，至於被告貼於
      訴願書上之收文條碼及日期既與實際上收文日期有違，自
      不得作為原告提起訴願時間認定之依據，是原告提起訴願
      並未逾期，先予敘明。
    (三)訴願機關依被告原告所提訴願書上之被告收文條碼及蓋有
      「99.6.23 」戳章，據以認定原告係於99年6 月23日始提
      起訴願，業已逾法定期間，因而為訴願不受理之決定，固
      非無見；惟上開被告收文條碼及日期戳章既與被告實際收
      受訴願決定之日未符，已如前所述，是訴願機關自程序上
      為不受理決定，於法尚有未合，原告執以指摘訴願決定違
      誤，自屬有據。
    (四)繼以，被告係以原處分對原告處以罰鍰24萬元，而罰鍰額
      度涉及行政機關裁量權之行使，基於權利分立之原則、對
      行政權之尊重與確保行政之一致性，當應由被告上級之訴
      願機關自行核定較為適宜。更重要者，訴願決定中雖自程
      序上為不受理決定，惟其另於理由欄中謂：「惟弘如洋公
      司於97年5 月14日董事會決議當日已備具2 家不動產估價
      業者之不動產估價報告書摘要，前開報告書上記載估價金
      額與97年5 月27日公告金額相同，並記載已針對勘估標的
      進行產權、一般因素、區域因素、個別因素、不動產巿場
      現況、最有效使用分析等程序，有卷附該公司97年5 月14
      日董事會議事錄及前開報告書摘要（8 頁）附原處分機關
      卷可稽；處理準則第9 條規定取得不動產前須取得專業估
      價者之估價報告，並無具體明文要求或相關函釋釋明須於
      公司董事會決議前即須取得，亦無要求估價報告之形式要
      件。姑不論原處分機關並未論明據何認定前開報告書摘要
      不符處理準則第9 條第1 項之要件及規範目的，依法律文
      義之解釋，本條所定取得不動產，倘非指取得不動產物權
      ，是否指簽訂不動產之債權契約時，即與其為維護公司及
      股東權益之立法目的相符，似亦待酌。又依一般商業交易
      習慣，重大交易案件於議價前須進行初步價格諮詢，且議
      價期間多耗時費日，如依原處分機關所稱應於董事會決議
      前即取得估價報告，亦難謂符合處理準則第9 條第1 項第
      4 款出具估價報告日期與契約成立日期不得逾3 個月之規
      定。本件弘如洋公司於97年5 月14日召開董事會所進行決
      議亦僅授權董事長於總金額22億元（含稅）之上限金額內
      執行不動產交易案，尚未確定交易金額，嗣據訴願人訴願
      理由稱該案因產權複雜、議約困難，已予終止，並未成立
      契約，原處分機關逕以弘如洋公司董事會決議時未先取得
      2 家以上專業估價者之估價報告，違反證券交易法第36條
      之1 及處理準則第9 條第1 項第2 款規定，依證券交易法
      第178 條第1 項第7 款及第179 條規定裁處訴願人罰鍰24
      萬元，認定事實及適用法律，容有待酌之處，應由原處分
      機關本於職權重行審查後另為適法之處理，併予指明。」
      等語，即訴願機關已於訴願決定書理由中就本件實體爭執
      事項表達與被告不同之見解。是參諸上情，本件宜由訴願
      機關審酌處理。
六、綜上所述，本件宜由訴願機關另為適法之處理，爰由本院將
    訴願決定撤銷。又本件既尚待受理訴願機關加以審查，程序
    未行，結論未定，則原告聲明請求撤銷原處分即被告99年5
    月18日金管證發罰字第0990018600號裁處書，本院無法逕為
    准許，原告此部分之請求為無理由，應予駁回。又本件係適
    用簡易訴訟程序，爰不經言詞辯論逕為判決，併予敘明。
七、據上論結，本件原告之訴一部有理由，一部無理由，爰依行
    政訴訟法第233 條第1 項、第104 條、民事訴訟法第79條，
    判決如主文。
中　　華　　民　　國　　100 　年　　4 　　月　　15　　日
                        臺北高等行政法院第三庭
                                      法  官　   許瑞助
上為正本係照原本作成。
本件以訴訟事件所涉及之法律見解具有原則性者為限，始得於本
判決送達後20日內向本院提出上訴狀並表明上訴理由，如已於本
判決宣示後送達前提起上訴者，應於判決送達後20日內補具上訴
理由（均按他造人數附繕本），且經最高行政法院許可後方得上
訴。
中　　華　　民　　國　　100 　年　　4 　　月　　15　　日
                                      書記官     吳芳靜